# Auswerten: Modellieren {#sec-modellieren}


```{r}
#| include: false
library(tidyverse)
library(dagitty)
library(easystats)
```


```{r}
#| echo: false
library(ggplot2)
theme_set(theme_minimal())
```

## Lernsteuerung


### Lernziele


- Sie können die Modellformel Ihrer Forschungsfrage nennen.
- Sie können Ihre Modellformel (korrekt) in R spezifizieren.
- Sie können Ihr Modell in R berechnen und die Ausgabe interpretieren.
<!-- - Sie können die Gültigkeit bzw. die Grenzen der Aussagen Ihres Modells einschätzen. -->


### Benötigte R-Pakete


```{r}
#| message: false
library(tidyverse)
library(easystats)
library(ggstatsplot)  # Visualisierung
library(ggpubr)  # Visualisierung
library(rstanarm)  # Bayes
```



### Position im Lernpfad

Sie befinden sich im Abschnitt "Auswerten" in @fig-ueberblick.
Behalten Sie Ihren Fortschritt im Projektplan im Blick, s. @fig-projektplan.





### Weitere Lernmaterialien

#### Skript Bayes-Modellierung 📖

Die Grundlagen der statistischen Modellierung mit einem Fokus auf Bayes-Modellen können Sie [hier](https://start-bayes.netlify.app/) nachlesen.


#### Videos 📽️

In einigen Playlists des Autors finden Sie Videos passend zu diesem Kapitel:

- [Playlist "Forschungspraxis](https://youtube.com/playlist?list=PLRR4REmBgpIEh_YSXawzTs6jybXFcXJxM&si=R-YT9lsIOuW_vXP-)
- [Playlist "ROPE"](https://www.youtube.com/playlist?list=PLRR4REmBgpIGKGnvnpno2Cc3kq294RQsl)
- [Playlist "Bayes"](https://www.youtube.com/playlist?list=PLRR4REmBgpIFRDF5WvsNM9Bqj_bhYJLHG)
- [Playlist "Regression](https://www.youtube.com/playlist?list=PLRR4REmBgpIFoiu3mVXF0zISTKzBOYfdy)

### Überblick

In diesem Kapitel sind die grundlegenden Verfahren zur Modellierung und inferenzstatistischen Absicherung Ihrer Forschungsfragen angerissen.
Die Darstellung zielt auf ein "so-geht's" ab, nicht auf eine vollständige Darstellung aller Auswertungsmöglichkeiten.

## 1 between-Variable, nur Nachher-Messung

### Design

@sauer_effect_2023 untersuchten in einer Querschnittsstudie den Effekt des Wirkstoff *Bringnixtin* auf die fluide Intelligenz. Die Autoren nahmen an, dass der Wirkstoff den individuellen Wert der abhängigen Variable erhöhen würde.


Der Ablauf (aus Sicht der Probandis) ist in @fig-bringtnixtin-flow dargestellt.
`Intro` fasst die Begrüßung der Probandis inkl. Informed Consent sowie Erfassung von soziodemografischen Variablen zusammen.
`g.0` und `g.1` sind die zwei Stufen der UV (*g* wie Gruppe), wobei `g.0` die Kontrollgruppe kodiert (Placebo, also Zuckerpille, kein Wirkstoff,) und `g.1` die *zweite* Stufe, d.h. die Experimentalgruppe (hohe Dosis Bringtnixtin).
`y2` ist die Messung der AV (d.h. nach Gabe von Bringtnixtin), d.h. ein Maß der fluiden Intelligenz.
`outro` meint die Verabschiedung der Probanden sowie einige Fragen zu Compliance.


Die Hypothese lautet: $\mu_{g.2} > \mu_{g.1}$. 

In Worten:

>  Wir erwarten, dass der Mittelwert der Experimentalgruppe höher ist als der Mittelwert der Kontrollgruppe.



```{mermaid}
%%| label: fig-bringtnixtin-flow
%%| fig-cap: Ablaufdiagramm der Bringtnixtin-Studie

flowchart LR
  Intro --> g.0
  Intro --> g.1
  g.0 --> y2
  g.1 --> y2
  y2 --> outro
```

Der DAG des Experiments ist in @fig-bringtnixtin-dag dargestellt.


```{r out.width = "100%", fig.asp = .5}
#| label: fig-bringtnixtin-dag
#| fig-cap: "DAG für der Bringtnixtin-Studie"
#| echo: false

mein_modell <- "dag{
g -> y2
u -> y2
}"

plot(graphLayout(mein_modell))
```


:::{.callout-note}
Im DAG  @fig-bringtnixtin-dag ist `u` als Ursache von `y2` angegeben.
`u` steht hier stellvertretend für alle weiteren Ursachen von `y2`, vermutlich sind das sehr viele.
Aber sie interessieren uns nicht.
Daher können Sie `u` auch aus dem DAG weglassen.
Streng genommen sollten Sie es sogar weglassen,
denn im DAG zeigt man nur diejenigen Variablen, die für Ihre Hypothese von Belang sind. 
Da `u` keine Verbindung zum Pfad `g -> y2` hat,
brauchen wir es für die Bestimmung des Kausaleffekts nicht zu berücksichtigen.$\square$
:::

```{r d_bringtnixtin}
#| echo: false
#| eval: true
n_bringtnixtin <- 40

set.seed(42)
d_bringtnixtin <-
  tibble(id = 1:n_bringtnixtin,
         g = c(rep(0, n_bringtnixtin/2), rep(1, n_bringtnixtin/2)),
         y1 = rnorm(n_bringtnixtin),
         y2 = y1 + rnorm(n_bringtnixtin, mean = 0, sd = .2) - g/3,
         d = y2 - y1
  )

#write_csv(d_bringtnixtin, "data/d_bringtnixtin.csv")
```


Die Daten dieses Experiments sind hier zu beziehen:

```{r}
#| message: false
#| eval: false
d_bringtnixtin_path <- "https://raw.githubusercontent.com/sebastiansauer/fopra/main/data/d_bringtnixtin.csv"
d_bringtnixtin <- read_csv(d_bringtnixtin_path)
```


{{< downloadthis data/d_bringtnixtin.csv dname = "bringtnixtin.csv" >}}

Die Autoren der Studie geben an, dass die Daten in *z*-Einheiten skaliert sind.


### Deskriptive Analyse


```{r}
#| eval: false
d_bringtnixtin %>% 
  group_by(g) %>% 
  summarise(iq_mw = mean(y2),
            iq_sd = sd(y2)) 
```




```{r}
#| echo: false
#| label: tbl-bringtnixtin-desk
#| tbl-cap: "Mittlere fluide Intelligenz nach der Bringtnixtin-Intervention in Abhängigkeit der Gruppe"
d_bringtnixtin %>% 
  group_by(g) %>% 
  summarise(iq_mw = mean(y2),
            iq_sd = sd(y2)) 
```

Die deskriptiven Kennwerte sind in @fig-bringtnixtin-desk1 bzw. @fig-bringtnixtin-desk1 visualisiert.
Das sieht nicht gerade nach einem großen Effekt aus ...^[Die Mittelwerte der beiden Gruppen sind praktisch identisch.]

:::{.panel-tabset}


### Mit ggstatsplot

```{r}
#| label: fig-bringtnixtin-desk1
#| fig-cap: "Fluide Intelligenz (y2) nach der Bringtnixtin-Intervention. g=0: Kontrollgruppe (Placebo), g=1: Experimentalgruppe (hohe Dosis)"
ggbetweenstats(
  data = d_bringtnixtin,
  x = g,
  y = y2,
  results.subtitle = FALSE  # keine Statistiken zeigen
)
```


#### Mit ggpubr

```{r}
#| label: fig-bringtnixtin-desk2
#| fig-cap: "Fluide Intelligenz (y2) nach der Bringtnixtin-Intervention. g=0: Kontrollgruppe (Placebo), g=1: Experimentalgruppe (hohe Dosis)"
ggboxplot(
  data = d_bringtnixtin,
  x = "g",
  y = "y2"
)
```
::::

Sowohl das R-Paket `ggstatsplot` als auch das R-Paket `ggpubr` bieten ansprechende Datenvisualisierung.^[Beide bauen auf dem R-Paket `ggplot` auf, sind also eigentlich nur "Abkürzungen".]

### Modellierung


Wir berechnen ein lineares Modell mit der Modellformel `y2 ~ g`. 


#### Parameterschätzung

Die Ergebnisse unseres Modells `m_bringtnixtin` sind in @tbl-m1-params zu sehen.

```{r}
#| label: tbl-m1-params
#| tbl-cap: Parameter des Modells m_bringtnixtin
m_bringtnixtin <- stan_glm(y2 ~ g, data = d_bringtnixtin, refresh = 0, seed = 42)
parameters(m_bringtnixtin)
```


```{r}
#| echo: false
m_bringtnixtin_hdi <- hdi(m_bringtnixtin)

m1_lo_ci <- m_bringtnixtin_hdi %>% filter(Parameter == "g") %>% pull(CI_low) %>% round(2)
m1_high_ci <- m_bringtnixtin_hdi %>% filter(Parameter == "g") %>% pull(CI_high) %>% round(2)
```


Der Gruppenunterschied wird auf das `r round(coef(m_bringtnixtin)[2], 2)` geschätzt;
das ist der *Punktschätzer* der UV `g`.
Wenn wir nur eine Zahl nennen dürften zu unserem Wissen zum Effekt von `g`, so wäre das unsere Zahl.
Die Grenzen eines 95%-CI für die UV liegen bei `r m1_lo_ci` bzw. `r m1_high_ci`; diese beiden Werten markieren die Grenzen des *Intervallschätzers.*
Dieser Bereich enthält die Null, vgl. @fig-m1-params.
Daher kann nicht ausgeschlossen werden,
dass Bringtnixtin *nix* bringt.
Anders gesagt: Die (strenge) Nullhypothese kann *nicht* verworfen werden. Der Wert Null ist ein plausibler Wert für den Parameter, da er im 95%-CI enthalten ist.


:::{.callout-note}
- Ist der Wert Null NICHT im 95%-Schätzintervall enthalten, so heißt das, dass die Null(hypothese) verworfen werden. 
- Ist der Wert Null im 95%-Schätzintervall enthalten, so heißt das, dass die Null(hypothese) NICHT verworfen werden. 
$\square$
:::


Die Punkt- und Intervallschätzer (95%-ETI) für Achsenabschnitt und Regressiongewicht von `g` sind in @fig-m1-params visualisiert.

:::{.callout-note}
Zur Erinnerung: Ein Punktschätzer schätzt einen (unbekannten) Wert in der Population auf einen einzelnen Wert (daher "Punkt").
Ein *Interschätzer* schätzt einen Wertebereich für diesen unbekannten Wert. $\square$
:::

```{r}
#| eval: false
parameters(m_bringtnixtin) %>% plot(show_intercept = TRUE)
```


```{r}
#| label: fig-m1-params
#| fig-cap: "Parameter des Modells `m_bringtnixtin (95%-ETI)`; der ROPE ist als vertikaler blauer Balken markiert"
parameters(m_bringtnixtin) %>% plot(show_intercept = TRUE) +
  geom_rect(aes(xmin = -.13, xmax = 0+.13, ymin = -Inf, ymax = Inf), 
              fill = "lightblue", alpha = .3, color = NA)
```






>   👨‍🏫 Frau Professor Lustig, wie kann das sein, dass sich die Hypothese nicht bestätigt?

>   👩‍🏫 Herr Professor Sauer, auch ein negatives Ergebnis bringt die Wissenschaft weiter.


#### Praktisch-Null-Hypothese (ROPE)

Mit dem ROPE-Verfahren kann man eine "Praktisch-Null-Hypothese" testen, 
also ob ein Bereich *um die Null herum*, also "Null plus-minus ein bisschen" im Hauptbereich im Hauptbereich (95%-KI) enthalten ist.

In R geht das so: `rope(m_bringtnixtin)`, s. @tbl-m1-rope und @fig-m1-rope.




```{r}
#| label: tbl-m1-rope
#| tbl-cap: ROPE für Modell m_bringtnixtin
#| echo: false
rope(m_bringtnixtin) %>% print_md()
```

@tbl-m1-rope zeigt uns, dass 3% des 95%-HDIs im ROPE-Bereich liegt.
Das ist nicht viel; aber streng genommen heißt das als Fazit:

>    Wir können nicht ausschließen, dass der Effekt von `g` ein praktisch unbedeutsamen Wert hat,
also sehr klein und nahe der Null ist. Diese Wahrscheinlichkeit ist allerdings nicht hoch. Es ist somit *keine* klare Entscheidung möglich.

Ist man sich nicht sicher, wie der ROPE-Wert zu interpretieren ist,
kann man auch R fragen:

```{r}
interpret_rope(0.03)
```



Das gleiche Ergebnis zeigt uns anschaulicher @fig-m1-rope.

```{r}
#| eval: false
rope(m_bringtnixtin) %>% plot()
```



```{r}
#| label: fig-m1-rope
#| fig-cap: "ROPE für Modell `m_bringtnixtin`"

plot(rope(m_bringtnixtin)) + scale_fill_okabeito() 
```

[`scale_fill_okabeito()`](https://malcolmbarrett.github.io/ggokabeito/reference/scale_okabe_ito.html) ist eine Funktion aus dem Metapaket `{easystats}`.^[Genauer gesagt aus dem Paket `{see}`, das ein Teil des Metapakets `{easystasts}` ist.]
Das [Farbschema nach Okabe und Ito](https://jfly.uni-koeln.de/color/) ist gut geeignet, um nominal skalierte Farben zu kodieren (s. Details [hier](https://data-se.netlify.app/2023/06/30/farbpaletten/)).

Da sich das 95%-CI mit dem ROPE überlappt, kann die Nullhypothese bzw. das ROPE (kein praktisch bedeutsamer Effekt) *nicht* ausgeschlossen werden.

```{r}
#| echo: false

m1_pd <- pd(m_bringtnixtin)$pd[2] %>% round(2)
```



Eine vergleichbare Information bietet uns die Kennzahl `pd`, s. @tbl-m1-params.
Der Wert für `g` liegt bei ca. `r m1_pd`.

:::{.callout-note}
`pd` gibt die Wahrscheinlichkeit (laut Modell) an, dass der Effekt in der Population negativ bzw. positiv ist (d.h. gleich dem Vorzeichen des Punktschätzers; in diesem Fall negativ).$\square$
:::

<!-- Das Modell ist sich nicht sehr sicher, in welche Richtung der Effekt von Bringtnixtin zeigt. -->
<!-- Das Modell neigt eher zur Meinung, dass der Effekt von `g` (in der Population) *negativ* ist. Ganz sicher ist sich aber das Modell nicht. -->
Das Modell ist sicher *ziemlich* sicher, dass der Effekt von `g` (in der Population) *negativ* ist. 
Aber eine kleine Chance, dass der Effekt von `g` doch (ungefähr) Null oder sogar positiv ist, bleibt.

>   👨‍🏫 Frau Professor Lustig, oh je! Unser Wirkstoff Bringtnixtin bringt anscheinend gar nix!

>   👩‍🏫 Herr Professor Sauer, wir müssen erst einmal in Ruhe die Studie replizieren. Eine Schwalbe macht noch keinen Frühling.


#### Modellgüte

Berechnen wir abschließend noch eine standardisierte Effektstärke der Modellgüte, $R²$.

```{r}
r2(m_bringtnixtin)
```


Also etwa 9% erklärte Varianz.
Aber ist das viel oder wenig?
Fragen wir Herr Cohen, der hat sich dazu mal Gedanken gemacht.

```{r}
interpret_r2(.09)
```


Nach dieser Einschätzung ist der Effekt von `g` also schwach.


## Vorher-Nachher-Messung, 1 between-Variable


### Design

@sauer_effect_2023 fiel auf, dass es sinnvoller ist, zuerst die AV mittels eines Vortests zu messen, dann die Intervention anzuwenden, und dann nachher (Posttest) die AV wieder zu messen.
Daher haben sie sowohl vor der Intervention (`t1`) als auch nach der Intervention (Gabe von Bringtnixtin), `t2`, die AV (`y`, Behaltensleistung) gemessen.


:::{.callout-note}
Eine Vorher-Nachher-Messung hat den Verteil, dass sie - im Gegensatz zur Nur-Nachher-Messung - unterschiedliche Ausgangswerte in der AV herausrechnet.
Damit kommt man oft zu belastbareren, also besseren, Ergebnissen.
Bei großen Gruppen wird sich bei einer randomisierten Zuweisung zu den Gruppen der Ausgangswert der AV angleichen. Bei nicht so großen Gruppen kann aber auch bei Randomisierung ein - mitunter erheblicher - Unterschied zwischen den Gruppen verbleiben.
Findet man bei der Post-Messung einen Effekt, so kann es sein, dass dieser nicht auf die Intervention beruht, sondern auf die von vornherein vorhandenen Unterschieden zwischen den Gruppen.$\square$
:::


:::{#callout-note}
Vergleicht man die Delta-Werte zwischen zwei Gruppen,
berechnet man die Differenz zwischen den Gruppen der Delta-Werte.
Man spricht daher von einer *Difference-in-Difference-Analyse*.$\square$
:::



@fig-bringtnixtin-flow2 zeigt den Ablaufplan dieses Experiments.

```{mermaid}
%%| label: fig-bringtnixtin-flow2
%%| fig-cap: Ablaufdiagramm der Bringtnixtin-Studie

flowchart LR
  Intro --> y1
  y1 --> g.1
  y1 --> g.2
  g.1 --> y2
  g.2 --> y2
  y2 --> outro
```

DAG des Experiments ist in @fig-bringtnixtin-dag2 dargestellt.


```{r out.width = "100%", fig.asp = .5}
#| label: fig-bringtnixtin-dag2
#| fig-cap: "DAG für der Bringtnixtin-Studie"
#| echo: false

mein_modell <- "dag{
g -> d
u -> d
}"

plot(graphLayout(mein_modell))
```

### Deskriptive Analyse

Eine einfache (und sinnvolle) Art, solche Studiendesigns auszuwerten ist die Bildung einer Differenz-Variable^[auch Delta-Veriable genannt].
Diese Differenzvariable gibt die Veränderung der fluiden Intelligenz durch die Intervention an.
Anders gesagt: Die Differenz ist die IQ-Wert einer Person *nach* der Intervention minus dem IQ-Wert *vor* der Intervention: $d = y_2 - y_1$:

```{r}
d_bringtnixtin <-
  d_bringtnixtin %>% 
  mutate(d = y2 - y1)
```

Schauen wir uns die ersten paar d-Werte für jede der beiden Gruppen (`g=0`  bzw. `g=1`) an:

```{r}
#| echo: false
d_bringtnixtin %>% 
  group_by(g) %>% 
  slice_head(n = 3) %>% 
  print_md()
```


<!-- Puh! Das Bringtnixtin scheint die IQ zu *verringern*, zumindest in einigen Fällen. -->




Vielleicht ist es anschaulicher, wenn wir die Gruppe `0` in den Text `Kontrollgruppe` umbenennen und `1` in `Experimentalgruppe`:


```{r}
d_bringtnixtin <-
  d_bringtnixtin %>% 
  mutate(g_text =
           case_when(g == 0 ~ "Kontrollgruppe",
                     g == 1 ~ "Experimentalgruppe"))
```

Hier sind die Mittelwerte für jede der beiden Gruppen:



```{r}
#| eval: false
d_bringtnixtin %>% 
  group_by(g_text) %>%
  summarise(d = mean(d))
```

```{r}
#| echo: false
#| label: d-bringtnixtin-mean
#| tbl-cap: "Mittelwerte der Veränderung der Behaltensleistung nach Gruppe"
d_bringtnixtin %>% 
  group_by(g_text) %>%
  summarise(d = mean(d)) %>% 
  print_md()
```

Die deskriptiven Kennwerte sind in @fig-bringtnixtin-within-desk dargestellt.


```{r}
#| label: fig-bringtnixtin-within-desk
#| fig-cap: "Veränderung der fluiden Intelligenz (d) in Abhängigkeit der Gruppe; g=0: Kontrollgruppe (Placebo), g=1: Experimentalgruppe (hohe Dosis)"
ggbetweenstats(
  data = d_bringtnixtin,
  x = g_text,
  y = d,
  results.subtitle = FALSE  # keine Statistiken zeigen
)
```



### Modellierung

Wir modellieren (in `m_bringtnixtin2`) jetzt die *Veränderung* `d = y2 - y1` als AV; UV ist wieder `g`, s. @tbl-m-bringtnixtin2-params.

```{r}
#| results: hide
m_bringtnixtin2 <- stan_glm(d ~ g, data = d_bringtnixtin, refresh = 0, seed = 42)
parameters(m_bringtnixtin2)
```



```{r}
#| echo: false
#| label: tbl-m-bringtnixtin2-params
#| tbl-cap: "Parameter von `m_bringtnixtin2`"
parameters(m_bringtnixtin2) %>% 
  print_md()
```


@fig-bringtnixtin2-params zeigt die Parameterwerte für `m_bringtnixtin2`,

```{r}
#| fig-cap: "Parameterwerte von m_bringtnixtin2 (Intercept ist nicht dargestellt), 95%-ETI; die Null ist nicht enthalten, der Mittelwert ist negativ. ROPE ist als blaues Balken eingezeichnet. Wir können die exakte und die praktische Nullhypothese ausschließen."
#| label: fig-bringtnixtin2-params
plot(parameters(m_bringtnixtin2)) +
  geom_rect(aes(xmin = -.023, xmax = 0+.023, ymin = -Inf, ymax = Inf), 
              fill = "lightblue", color = NA)
```


Wie man den Parameterwerten entnehmen kann,
ist sich das Modell sehr sicher, dass der Effekt von Bringtnixtin *negativ* ist.
<!-- ist sich das Modell nicht sicher, welche Richtung der Effekt von Bringtnixtin hat. -->


Testen wir noch die Praktisch-Null-Hypothese (für den Effekt von `g` auf `d`) mit dem ROPE-Verfahern:

```{r}
rope(m_bringtnixtin2)
```


Das Ergebnis zeigt uns, dass wir die Praktisch-Null-Hypothese ausschließen können:
Null Prozent des 95%-HDI liegt im ROPE.

```{r}
#| label: fig-rope-m_bringtnixtin2
#| fig-cap: "95%-HDI und ROPE überlappt nicht: Wir verwerfen die ROPE Hypothese"
plot(rope(m_bringtnixtin2)) + scale_fill_okabeito()
```



## Beobachtungsstudien

Gängige Forschungsfragen für Beobachtungsstudien sind im Skript [Start:Byes](https://start-bayes.netlify.app/) aufgeführt, schauen Sie mal [hier]https://start-bayes.netlify.app/1000-metrische-av).






## 1 within-Variable


Eine Studie mit Vorher-Nachher-Messung setzt ein Within-Design um.


:::{#exm-within1}
### Statisches Diagramm vs. animiertes Diagramm
Ein Forschungsteam untersuch den Effekt der UV *Visualisierungsart* `V` (mit den zwei Stufen `V.1` *animiert* und `V.2` *statisch*) auf die Behaltensleistung (`y`) von Probanden.
Nach jeder Bedingung wird die Behaltensleistung gemessen (anhand von 10 Wissensfragen, die jeweils als "richtig" oder "falsch" bewertet wurden), mit `y1` nach `V.1` und `y2` für `V.2`.$\square$
:::



### Design


Forschungsfrage:

>    Hat die Diagrammart einen Einfluss auf die Behaltensleistung? Anders gesagt: Unterscheiden sich die Diagrammarten in ihrem Einfluss auf die mittlere Behaltensleistung?


Die zugehörige statistische Hypothese kann man so formulieren: $\bar{d} \ne 0$, wobei $d = y_1 - y_2$.
$d$ misst also den Unterschied der Behaltensleistung von animierten und statischen Diagrammen,
wobei positive Werte zugunsten von statischen Diagrammen sprechen.

Die Modellformel lautet: `d ~ 1`,
das ist ein *Intercept-Modell*, also ein Modell ohne Prädiktor. 
Uns interessiert, ob die Variable `d` im Mittelwert ungleich Null ist oder positiv (zugunsten statischer Diagramme) oder negativ (Behaltensleistung höher bei animierten Diagrammen).

Der Ablauf der Studie (aus Sicht der Probandis) ist in @fig-diagrammart-flow dargestellt.

```{mermaid}
%%| label: fig-diagrammart-flow
%%| fig-cap: "Ablauf der Studie zur Behaltensleistung y2 in Abhängigkeit der Visualisierungsart V (Within-Variable)"
flowchart LR
  V.1 --> y1 --> V.2 --> y2
```




Der DAG des Experiments ist in @fig-diagrammarten-dag dargestellt.


```{r out.width = "100%", fig.asp = .5}
#| label: fig-diagrammarten-dag 
#| fig-cap: "DAG für die Studie zur Behaltensleistung y2 in Abhängigkeit des Visualiserungstyp V"
#| echo: false

mein_modell <- "dag{
V -> y
u -> y
}"

plot(graphLayout(mein_modell))
```

### Deskriptive Analyse

Hier sind einige Spieldaten:

```{r}
#| message: false
d_within <- 
  read_csv("https://raw.githubusercontent.com/sebastiansauer/Lehre/main/data/withindesign.csv") %>% 
  select(-c(y3, g)) # diese beiden Variablen ignorieren wir für den Augenblick

head(d_within)
```

{{< downloadthis data/withindesign.csv dname = "withindesign.csv" >}}




Wir berechnen `d`, was die zentrale Variable der Forschungsfrage ist.


```{r}
d_within <-
  d_within %>% 
  mutate(d = y1 - y2)

head(d_within)
```

Es klingt trivial, aber man muss sich ein Bild von den Daten (hier `d`) machen, wortwörtlich, s. @fig-d1.

```{r}
#| label: fig-d1
#| fig-cap: "Die Verteilung von d: Die Behaltensleistung ist im Mittel besser für animierte Diagramme (in diesen Daten)"
gghistostats(d_within,
             x = d,
             results.subtitle = FALSE  # verzichte auf zusätzliche Statistiken
             )
```

Da `d` im Mittel negativ ist, ist der Mittelwert von `y2` (animiert) höher als der von `y1` (statisch).

Lassen wir uns die deskriptiven Kennwerte ausgeben, s. @tbl-d1-desk.


```{r}
#| eval: false
d_within %>% 
  describe_distribution(d)
```


```{r}
#| label: tbl-d1-desk
#| tbl-cap: Statistiken für `d` 
#| echo: false
d_within %>% 
  describe_distribution(d) %>% 
  print_md()
```


Um die Daten noch anders  visualisieren zu können, formen wir sie ins "lange Format" um.

```{r}
d_long <-
  d_within %>% 
  pivot_longer(cols = c(y1, y2), names_to = "time", values_to = "y")
```
Hier ist ein Auszug aus der Tabelle:

```{r}
head(d_long)
```


Visualisieren wir uns die Daten, s. @fig-d2.

```{r}
#| label: fig-d2
#| fig-cap: Der Unterschied in der Behaltensleistung pro Versuchsperson; im Durchschnitt ist der Wert bei y2 höher als bei y1
ggwithinstats(
  data = d_long,
  x = time,
  y = y,
  results.subtitle = FALSE  # verzichte auf zusätzliche Statistiken
)
```


### Inferenzanalyse

Wir berechnen das Modell (`m_within`),s. @tbl-d2-params:

```{r}
#| results: hide
m_within <- stan_glm(d ~ 1, data = d_within, refresh = 0, seed = 42)
parameters(m_within)
```

```{r}
#| echo: false
#| label: tbl-d2-params
#| tbl-cap: Modellparameter von m_within
parameters(m_within) %>% 
  print_md()
```


Hier ist eine Visualisierung des 95%-ETI des Unterschieds (`d`) zwischen den beiden Bedingungen (@fig-m-within-params).

```{r}
#| label: fig-m-within-params
#| fig-cap: "95%-CI für d (Achsenabschnitt mit Modell m_within)" 
parameters(m_within) %>% plot(show_intercept = TRUE)
```

:::{.callout-note}
Wenn Sie die `parameters` `plot`ten und nur einen Intercept haben, müssen Sie mit `show_intercept=TRUE` einschalten, dass er gezeigt wird.
Sonst gibt es eine Fehlermeldung.$\square$
:::

Wie man sieht, ist die Null nicht im CI enthalten. Wir können daher resümieren,
dass es einen Unterschied zwischen den Bedingungen (statisch vs. animiert) gibt hinsichtlich `y2` (Behaltensleistung). Die Behaltensleistung animierter Diagramme ist der von statischen Diagrammen überlegen (laut diesem Modell).
Die exakte Nullhypothese ist zu verwerfen.
Natürlich könnte man jetzt noch ein Rope berechnen.


### Vertiefung


In [diesem Blog-Post](https://data-se.netlify.app/2022/06/04/vorher-nachher-messung-und-vergleich-zwischen-gruppen/) findet eine kleine Fallstudie zur Analyse von "Vorher-Nachher-Daten".


## 1 within-Variable, 1 between-Variable

### Design

Forschungsfrage:


>    Hat die Diagrammart einen Einfluss auf die Behaltensleistung? Anders gesagt: Unterscheiden sich die Diagrammarten in ihrem Einfluss auf die Behaltensleistung? Dabei kontrollieren wir die Reihenfolge.

Forschungspraktisch bedeutet das, dass es zwei Gruppen, `g1` und `g2` in diesem Experiment gibt.
Diese beiden Gruppen definieren eine between-Variable, `g`, die die Reihenfolge der Darbietung kontrolliert, s. @fig-within2-flow.
Die Diagrammart `D` ist auch eine UV, aber als Within-Variable konzipiert.


```{mermaid}
%%| label: fig-within2-flow
%%| fig-cap: "Ablaufdiagramm für die Studie mit der Modellgleichung mit einem Within- und einem Between-Faktor"
flowchart LR
  subgraph g2
    direction LR
    V.1 --> y1 --> V.2 --> y2
  end
  subgraph g1
    direction LR
    D2[V.2] --> y22[y2] --> D1[V.1] --> y11[y1] 
  end
```



Da es zwei UVs gibt, gibt es auch zwei Hypothesen:

1. H1: $\bar{d} < 0$, mit $d = y_1 - y_2$: Die mittlere Behaltensleistung ist in der Bedingung *animiert*  höher als in der Bedingung *statisch*.
2. H2: $\bar{d}_{g.1} = \bar{d}_{g.2}$: Der Unterschied in der Behaltensleistung zwischen den zwei Bedingung unterscheidet sich nicht von der Reihenfolge der Darbietung.



Die Modellformel lautet: `y ~ 1 + g`.
Das kann man synonym so schreiben: `y ~ g`.
Dabei meint `y` meint die Behaltensleistung;
statistisch erfassen wir den *Effekt* auf `y` anhand des Differenzmaßes `d`.



Der DAG des Experiments ist in @fig-within2-dag dargestellt.


```{r out.width = "100%", fig.asp = .5}
#| label: fig-within2-dag
#| fig-cap: "DAG für die Studie mit der Modellgleichung mit einem Within- und einem Between-Faktor. Es wird kein Effekt für g erwartet (daher kein Pfeil von g auf y), wohl aber ein Effekt für V"
#| echo: false

mein_modell <- "dag{
V -> y
g 
u -> y
}"

plot(graphLayout(mein_modell))
```



### Deskriptive Analyse

Hier sind einige Spieldaten:

```{r}
#| message: false
d_within <- 
  read_csv("https://raw.githubusercontent.com/sebastiansauer/Lehre/main/data/withindesign.csv") %>% 
  select(-c(y3)) # die  Variable `y3` ignorieren wir für den Augenblick

head(d_within)
```



Wir berechnen `d`, der Unterschied zwischen den beiden Bedingungen:

```{r}
d_within <-
  d_within %>% 
  mutate(d = y1 - y2)

head(d_within)
```

Betrachten wir den Unterschied von `d` zwischen den Gruppen (H2), s. @fig-d-within2.

```{r}
#| label: fig-d-within2
#| fig-cap: Der Unterschied der Behaltensleistung (d) in Abhängigkeit von der Reihenfolge der Darbietung
ggbetweenstats(
  d_within,
  x = g,
  y = d,
  results.subtitle = FALSE
)
```

Es gibt einen gewissen Unterschied zwischen den beiden Reihenfolgen (A und B) wie @fig-d-within2 zeigt;
die Reihenfolge könnte also einen Einfluss auf `d` haben.
Aber wir müssen inferenzstatistisch prüfen, wie groß der Einfluss ist.



### Inferenzanalyse

Berechnen wir `m_within2`, das nicht nur den Intercept prüft (wie `m_within1`), 
sondern auch zusätzlich den Effekt der Reihenfolge (`g`), vgl. @tbl-m_within2-params.

```{r m-within2}
m_within2 <- stan_glm(d ~ g, data = d_within, refresh = 0, seed = 42)
```

```{r}
#| echo: false
#| label: tbl-m_within2-params
#| tbl-cap: Modellparameter von m_within2
parameters(m_within2) %>% 
  print_md()
```


Das CI für die Reihenfolge (Variable `gB`) beinhaltet die Null;
Daher kann ein Nulleffekt der Reihenfolge - also kein Effekt der Reihenfolge - nicht ausgeschlossen werden, `g=0` ist also im Bereich der plausiblen Werte.

Der Effekt für `d` (`(Intercept)`) zeigt ein Intervall, das die Null (knapp) enthält.
Daher können wir wir die Nullhypothese nicht mit hoher Sicherheit ausschließen.

In Summe:

1. H1 (Höhere Behaltensleistung von *animiert*) konnte nicht bestätigt werden, aber tendenziell fand sich ein Effekt in erwarteter Richtung (zugunsten einer höheren Behaltensleistung von *animiert*).
2. H2 (Reihenfolgeeffekt) konnte nicht bestätigt werden.


## Vertiefung



### 1 within-Variable mit mehr als zwei Stufen

{{< fa dumbbell >}} VERTIEFUNG {{< fa dumbbell >}} - Sie können diesen Abschnitt ohne Gefahr ignorieren.


### Design

Eine Forscherin hat die Gesundheit (`y`) von Studentis drei Mal (t1, t2, t3) im Zeitraum eines Semesters untersucht.

Ihre Forschungsfrage lautet, ob sich die Gesundheit im Laufe des Semesters substanziell verändert.
Ihre Hypothese lautet, dass die Werte über die Zeit hinweg stabil bleiben.

### Deskriptive Analyse

Hier sind einige Spieldaten:

```{r}
#| message: false
d_within <- 
  read_csv("https://raw.githubusercontent.com/sebastiansauer/Lehre/main/data/withindesign.csv")

head(d_within)
```

Hier benötigen wir die Daten in Langform:


```{r}
d_long <-
  d_within %>% 
  pivot_longer(cols = y1:y3, names_to = "time", values_to = "y")

head(d_long)
```


Es hilft (wie meistens), sich die Daten zu visualisieren, s. @fig-within-y3.

```{r}
#| label: fig-within-y3
#| fig-cap: "Messwerte (y) in Abhängigkeit vom Messzeitpunkt (t1, t2, t3)"
#| fig-subcap: 
#|   - Einfaches Punktediagramm
#|   - Informationsreiches Punkte-, Boxplot- und Violinendiagramm mit Statistiken der Veränderung angereichert
#| layout-ncol: 2
p_y123_a <-
  d_long %>% 
  ggplot(aes(x = time, y = y)) +
  geom_jitter(width = .2)

p_y123_b <-
  ggwithinstats(d_long, 
                x = time,
                y = y,
                results.subtitle = FALSE)

p_y123_a
p_y123_b
```


Berechnen wir die Mittelwerte von `y` pro Messzeitpunkte sowie die Veränderung von t1 zu t2 bzw. von t2 zu t3, s. @tbl-d123.

```{r}
#| eval: false
d_long %>% 
  group_by(time) %>% 
  summarise(y_mean = mean(y)) %>% 
  mutate(d = y_mean - lag(y_mean))
```


```{r}
#| label: tbl-d123
#| tbl-cap: "Mittelwerte von `y` pro Messzeitpunkte (`y_mean`) sowie die Veränderung von t1 zu t2 bzw. von t2 zu t3 (`d`)"
#| echo: false
d_long %>% 
  group_by(time) %>% 
  summarise(y_mean = mean(y)) %>% 
  mutate(d = y_mean - lag(y_mean)) %>% 
  print_md()
```



### Inferenzanalyse



```{r}
m_within3 <- stan_lmer(y ~ 1 + (1 | time), data = d_long, refresh = 0)
summary(m_within3)
```

Die Schreibweise `(1 | time)` soll sagen, dass die Messwerte innerhalb von `time` verschachtelt sind und variieren. 
Die `1` sagt, dass es sich bei der variierenden Größe um den Intercept handelt,
nicht um eine UV.

Ein "fixer" Effekt ist ein Effekt, für den kein Pooling stattfindet,
das ist hier der Intercept.

Nur die festen (*fixed*) Effekte kann man sich so ausgeben lassen:

```{r}
fixef(m_within3)
```


Im Durchschnitt werden ca. 7.1 Fragen richtig beantwortet (Gesamtmittel);
das ist die Information die der Punktschätzer des Intercepts bietet.


Nur die Random-Effekte kann man sich so ausgeben lassen:

```{r}
ranef(m_within3)
```

Das sind jeweils die Abweichungen der Gruppenmittelwerte (y1, y2, y3) vom Gesamtmittel.
Die Random-Effekte kann man sich visualisieren lassen, s. @fig-randef-m3.

```{r}
#| label: fig-randef-m3
#| fig-cap: "95%-CI der Random-Effekte von `m_within3`"
plot(m_within3)
```



### Mediatoranalyse

[Hier](https://wgruber.github.io/Modellbildung2/mediation.html) findet sich eine Einführung in die Mediationsanalyse.
[Dieses R-Paket](https://github.com/GerkeLab/mediator/tree/master) stellt ebenfalls komfortable Funktionen zur Verfügung für Mediationsanalysen.




## Fazit

Unter Modellieren versteht man in der Forschungspraxis meist ein Regressionsmodell der Form `av ~ uv`.
Die Inferenzstatistik hilft, die Modellparameter mit Schätzwerten für die Population zu versehen.


## Aufgaben


Schauen Sie sich im [Datenwerk](https://datenwerk.netlify.app/) die Aufgaben mit folgenden Tags an:

- [research-question](https://datenwerk.netlify.app/#category=research-question) - [researchdesign](https://datenwerk.netlify.app/#category=researchdesign)
<!-- - [within-design-analysis1](https://datenwerk.netlify.app/posts/within-design-analysis1/within-design-analysis1.html) -->
- [inference](https://datenwerk.netlify.app/#category=inference)
- [bayes](https://datenwerk.netlify.app/#category=bayes)
