---
title: "Forschungspraktikum in Psychologie"
subtitle: "Einstieg in die empirisch-quantitative Forschung"
author: "Sebastian Sauer"
date: "Letzte Aktualisierung: `r Sys.time()`"
output:
   
  rmdformats::downcute:
    self_contained: true
    thumbnails: true
    lightbox: true
    gallery: false
    highlight: tango
    number_sections: TRUE
editor_options: 
  chunk_output_type: console
---

```{r global-knitr-options, include=FALSE}
  knitr::opts_chunk$set(
  fig.pos = 'H',
  fig.asp = 0.618,
  fig.align='center',
  fig.width = 5,
  out.width = "100%",
  fig.cap = "", 
  fig.path = "chunk-img/",
  dpi = 300,
  # tidy = TRUE,
  echo = FALSE,
  message = FALSE,
  warning = FALSE,
  cache = FALSE,
  fig.show = "hold")
```



```{r}
library(yaml)
library(tidyverse)
```





```{r bib, cache=FALSE}
library(RefManageR)
BibOptions(check.entries = FALSE, 
           bib.style = "authoryear", 
           style = "markdown",
           max.names = 5,
           dashed = TRUE,
           no.print.fields = 
             c("url", "page","isbn", "location", "urldate", "note", "urldate", "issn")
           )
bib_file <- "Interna/bib.bib"
bib <- ReadBib(bib_file)
```




```{r eval = TRUE}
knitr::include_graphics("https://raw.githubusercontent.com/sebastiansauer/fopra/main/chunk-img/Open_Science_Logo_v3.svg")
```

[Bildquelle: G. Schindler, E, Emmerich, Lizenz: CC-SA](https://commons.wikimedia.org/wiki/File:Open_Science_Logo_v3.svg)

---

WORK IN PROGRESS

---


# tl;dr


Das Modul "Research Project" ist das vielleicht schönste Modul in Ihrem Studiengang: Es vereint echtes Problemlösen mit Kreativität und wohl fundierter Analyse. Sie haben viele Freiheitsgrade: Führen Sie eine echte Studie durch, unterstützt von den Dozentis und nach Ihren Vorstellungen. Jedes Mal erlebt man als Dozenti aufs Neue studentische Studien, die begeistern. Um nur ein Beispiel zu nennen: Vor einiger Zeit zeigt eine Gruppe, dass es sich lohnt, Follower bei Instagram zu kaufen -- die Anzahl der Likes steigt überproportional an. Ach ja, falls Sie es sich schon mal gefragt haben: Wer als Mann mit einem Sportwagen auf dem Profilfoto der Single-Börse posiert, erntet ebenfalls mehr Likes als ohne Karre, zumindest laut einem studentischen Experiment ... Vielleicht sollten Sie diese Studie auch dringend replizieren, vielleicht wurde ja ein entscheidendes Detail übersehen? Sie Forschung wartet auf Sie! 

Kurz gesagt lernen Sie also, wie man eine wissenschaftliche Studie durchzieht. Das können Sie als Generalprobe für die Abschlussarbeit nutzen. Für Ihre berufliche Laufbahn ist Forschungskompetenz vielleicht die zentrale Kompetenz, wenn Sie nicht nur Bekanntes abarbeiten möchten, sondern Abläufe verbessern, Produkte erneuern, Chancen entdecken wollen – wenn Sie Neuland betreten und Dinge weiterentwickeln wollen.



# Lernziele des Moduls

[Lernziele des Moduls](https://sebastiansauer.github.io/fopra/Interna/Lernziele-Modul.html)





# Hinweise

Lesen Sie sich die folgenden Informationen bitte gut durch.

[Hinweise](https://sebastiansauer.github.io/fopra/Interna/Hinweise.html)


# Modulliteratur

Ein Teil der Literatur ist über viele Hochschulbibliotheken als PDF herunterladen;
andere Titel sind offen im Internet verfügbar.
Oft müssen Sie per VPN angemeldet (in der Bib.) sein für Volltextzugriff, wenn Sie nicht auf dem Campus sind.

- Zentrale Literatur ist Jhangiani, R., Jhangiani, Rajiv S., Chiang, I.-C. A., & Cuttler, C., Leighton, Dana C. (2019). *Research Methods in Psychology.* https://kpu.pressbooks.pub/psychmethods4e/. 
    - [Download PDF](https://kpu.pressbooks.pub/psychmethods4e/open/download?type=pdf)

- [Liste empfohlener Literatur](https://www.zotero.org/groups/4582997/intro-research-methods)




# Vorbereitung vor dem Kurs

## Installation von R und seiner Freunde

- Installieren Sie [R und seine Freunde](https://data-se.netlify.app/2021/11/30/installation-von-r-und-seiner-freunde/).
- Installieren Sie die folgende R-Pakete:
    - tidyverse
    - weitere Pakete werden im Unterricht bekannt gegeben (es schadet aber nichts, jetzt schon Pakete nach eigenem Ermessen zu installieren)
- Installieren Sie bitte ein Literaturverwaltungsprogramm wie [Zotero](https://www.zotero.org/)
    - Denken Sie auch ggf. daran, das Plug-in für Word o.Ä. zu installieren


## Lernhilfen

- [R Syntax aus dem Unterricht](https://github.com/sebastiansauer/Lehre) findet sich im Github-Repo bzw. Ordner zum jeweiligen Semester.
- [Frag-Jetzt-Raum zum anonymen Fragen stellen während des Unterrichts](https://frag.jetzt/home). Der Keycode wird Ihnen vom Dozenten bereitgestellt.
- [Padlet](https://de.padlet.com/) zum einfachen (und anonymen) Hochladen von Arbeitsergebnissen der Studentis im Unterricht. Wir nutzen es als eine Art Pinwand zum Sammeln von Arbeitsbeiträgen. Die Zugangsdaten stellt Ihnen der Dozent bereit.




## Daten

- [wo_men: Größenunterschiede zwischen den Geschlechtern](https://raw.github.com/sebastiansauer/modar/master/datasets/wo_men.csv)


# Themen






```{r}
modul_zsfg <- yaml::read_yaml(paste0(here::here(), "/Interna/modul-zsfg.yaml"))
```





```{r build-themen, child="Interna/build-themen.R", results='asis'}
```








# Prüfung

## Was ist das für eine Prüfung?

Bei der Prüfung handelt es sich um eine *Seminararbeit*



## Hinweise zur Prüfung



# Literaturverzeichnis

```{r Hinweise-1, results='asis', echo=FALSE, cache=FALSE}
RefManageR::PrintBibliography(bib)
```




# Kudos

Beim Schreiben dieses Kurses habe ich auf der Vorarbeit vieler Menschen aufgebaut.
Viele Menschen haben mich unterstützt, großzügig und auf verschiedene Weise.

Einige möchte ich herausgreifen, um Danke zu sagen:

- Kollegis wie Karsten Lübke, von denen ich viel gelernt habe.
- Alle Open-Source-Entwickler, die Projekte wie dieses überhaupt erst möglichen machen. 💌

