---
subtitle: "Forschungspraktikum in Psychologie"
title: "Coachinggruppe Achtsamkeit"
author: "Sebastian Sauer"
date: "Letzte Aktualisierung: `r Sys.time()`"
output:
   
  rmdformats::downcute:
    self_contained: true
    thumbnails: true
    lightbox: true
    gallery: false
    highlight: tango
    number_sections: TRUE
editor_options: 
  chunk_output_type: console
---

```{r global-knitr-options, include=FALSE}
  knitr::opts_chunk$set(
  fig.pos = 'H',
  fig.asp = 0.618,
  fig.align='center',
  fig.width = 5,
  out.width = "100%",
  fig.cap = "", 
  fig.path = "chunk-img/",
  dpi = 300,
  # tidy = TRUE,
  echo = FALSE,
  message = FALSE,
  warning = FALSE,
  cache = FALSE,
  fig.show = "hold")
```



```{r}
library(yaml)
library(tidyverse)
library(glue)
```





```{r bib, cache=FALSE}
library(RefManageR)
BibOptions(check.entries = FALSE, 
           bib.style = "authoryear", 
           style = "markdown",
           max.names = 5,
           dashed = TRUE,
           no.print.fields = 
             c("url", "page","isbn", "location", "urldate", "note", "urldate", "issn")
           )
bib_file <- "Interna/bib.bib"
bib <- ReadBib(bib_file)
```








# Rahmenthema: Achtsamkeit

Das Rahmenthema dieser Coachinggruppe ist 'Achtsamkeit'.



## Achtsamkeit als (eine) UV Ihrer Studie

Das Rahmenthema in dieser Gruppe ist 'Achtsamkeit'.
Das bedeutet, dass Sie als Prüfungsaufgabe eine Studie durchführen zu diesem Thema.
Genauer gesagt sollen Sie Achtsamkeit als UV nutzen und zwar in experimenteller Form.
In der Wahl weiterer UV sowie von Moderatoren und Mediatoren sind Sie frei.
Sie sind auch frei in der Wahl der AV.

Die Vorgabe umfasst also: Achtsamkeit als eine experimentell-randomisierte Intervention. 


## Beispielstudie



*Ein Beispiel, um die Aufgabe konkret zu machen*

So könnte eine mögliche Studie aussehen:

Sie führen ein Experiment mit zwei Gruppen (G1 und G2) durch, randomisiert zugewiesen.
Personen in G1 führen eine Achtsamkeitsübung durch;
Personen in G2 spielen für die gleiche Zeitdauer ein Computerspiel.
Danach führen Sie in beiden Gruppen jeweils einen Konzentrationstest durch.
Die Hypothese könnte sein, dass der Mittelwert in G1 größer ist als in G2 (für den Konzentrationswert).


## Achtsamkeitsintervention


Hier ist ein Beispiel für eine Achtsamkeitsintervention, die Sie nutzen können bzw. oder ander Sie sich orientieren können.

Sie sind aber frei, andere Arten der Induktion von (State-)Achtsamkeit zu wählen, solange es ein experimenteller Faktor ist (also randomisiert, kontrolliert und interventionell).


*G1: Achtsamkeitsinduktion* (Experimentalgruppe)

- Teilnehmis in dieser Gruppe machen eine ca. fünfminütige Achtsamkeitsübung.
- Die Übung wird per Audio-Datei (mp3 o.Ä.) eingespielt.
- Teilnehmis hören die Instruktionen und führen die Übung aus.
- Die Intervention ist online möglich (aber in kontrollierter Umgebung ist die Qualität vermutlich deutlich besser).
- [Hier](https://osf.io/e5daq/) finden Sie eine Audio-Datei mit einer Achtsamkeitsübung.


*G2: Kontrollgruppe*

- Teilnehmis dieser Gruppe führen eine "vergleichbare" Übung durch, die aber keine Achtsamkeit induziert.
- Die Durchführung ist identisch zur Experimentalgruppe (Darbietung einer aufgesprochenen Übung).
- [Hier](https://osf.io/v6yfd/) finden Sie eine Audio-Datei mit einer Erklärung zu Achstamkeit (aber keine Übung). Damit wäre der semantische Gehalt (das Thema) identisch oder ähnlich zur Experimentalgruppe, es erfolgt aber keine Induktion, zumindest nicht explizit (und hoffentlich auch nicht implizit).
- Alternativ finden Sie [hier](https://osf.io/guf5p/) einen aufgesprochenen Text, der nichts mit Achtsamkeit zu tun hat (es geht um einen Blauwal). Evtl. sollten die Teilnehmis instruiert sein, genau zuzuhören.



## Aber was nehme ich als AV?

Hier ist eine Auswahl an *möglichen* AV, die Sie verwenden können, aber nicht müssen.
Es macht Sinn, selber nach AVs zu suchen, die *Sie* interessieren,
von denen *Sie* glauben, dass die UV einen starken Effekt ausüben.

- Stress
  - Biologische Parameter wie Hautleitwiderstand oder Hormonspiegel (Speichel)
  - Psychologische Parameter zu Stress erhoben anhand Selbsteinschätzung (psychometrisch fundierter Fragebögen)
- Emotionslage
  - Wohlbefinden (Fragebogen)
  - PANAS
- Vorurteile
  - Zustimmung (Likert-Skala) zu Vorurteilen/Stereotypen
  - IAT oder ähnliche Maße
- Arbeitsgedächtnis - Zeiterstreckung
  - Anzahl der Wahrnehmungswechsel beim Necker-Würfel
  - Tonlängen-Diskrimination (Sinustöne können z.B. [hier](https://www.audiocheck.net/audiofrequencysignalgenerator_sinetone.php) heruntergeladen werden)
- Irrationalität
  - Glaube an Verschwörungstheorien
  - Einstein-Effekt (Quatsch wird eher geglaubt, wenn von einem Wissenschaftler verkündet)
  - Bullshit Sensitivity
- Entspannung
  - Herzrate 
  - Herzratenvariabilität
  - Schlafqualität (subjektiv und mit Gadget wie Apple Watch)
- Partnerwahl
  - Tinder Swipes
  - Physiologische Erregung bei Darbietung von Bildern attraktiver Personen
- Konzentration
  - Klassische Testmaße wie *d2*
  - Attention Network Test
  - Stroop-Test
- Intelligenzleistung
  - Erinnerungsgüte
  - Intelligenztestwerte
- Reaktivität
  - Emotional Stroop Test
  - Go/No-Go-Test
  - Startle Reflex
  - Cognitive Reflection Test (CRT)
- Beeinflussbarkeit
  - Ankereffekt
  - Erreichbarkeit durch Priminig


## Beispiel für eine AV: Zeitdiskrimination

Die Studie von `r RefManageR::Citet(bib, "kaltwasser2014mindfulness")` verwendete u.a. eine Aufgabe zum Zeitdiskriminatsvermögen, um die Effekte von Achtsamkeitstraining zu messen:

>    For the duration discrimination test, students were presented a standard experimental paradigm consisting of a pair of auditory stimuli and asked to assess which acoustic cue was presented for a longer period of time, the ﬁrst or the second. One stimulus was always a standardized auditory sound signal at 440 Hz (standard stimulus). The target stimulus was an auditory stimulus of either positive (“someone laughing”), neutral (“a cow mooing”) or negative emotional (“someone weeping”) association. The standard stimulus was always presented either for 2 (“short sound”) or 4 s (“long sound”), while the temporal length of the target stimulus was varied from +40 % to −40 % in steps of 6 differences. In total, 36 trials consisting of 12 positive, 12 neutral and 12 negative stimulus were conducted. 18 trials had the shorter and 18 other trials the longer stimulus
    
(S. 398).



## Ich brauch's konkret!




[Hier](https://www.zotero.org/groups/4606972/effects-of-mindfulness) finden Sie eine Liste entsprechender Studien.



## Ich will aber...

Vielleicht fragen Sie sich, warum Ihnen ein Thema vorgegeben wird?
Vielleicht sagen Sie sich, "Ich will aber lieber ... das Flugverhalten der
südsibirischen Kreuzschwanzschwalbe untersuchen!". 

Ein Grund, warum Ihnen - zumindest für die UV - ein Thema vorgegeben wird,
ist, dass ohne Vorgabe die wissenschaftliche Anschlussfähigkeit einiger Arbeiten
nicht gewährleistet ist, nach der Erfahrung aus dem Unterricht.
Durch die Vorgabe eines wissenschaftlich geeigneten Themas sind Sie in dieser Hinsicht
auf der sicheren Seite.

Darüber hinaus sollten Professis Ihre Expertise aus der Forschung in die Lehre 
einbringen, um beide Pfeiler der Wissenschaft wechselseitig zu stärken.
Studentis profitieren, dass Sie in aktuelle Erkenntnisse der Forschung eingeführt werden.



# Zwischen-Präsentation in Form eines Fachgespräch 

## Keine Prüfungsleistung, aber deutliche Empfehlung

Alle Gruppen sind angehalten,
im Rahmen eines Fachgesprächs mit dem Dozenten den Stand Ihres Projekts vorzustellen.

Es handelt sich *nicht* um eine formale Prüfungsleistung;
die Zwischenpräsentation wird nicht benotet.
Allerdings ist die Teilnahme sehr empfehlenswert.
Ziel ist es, sicherzustellen, 
dass alle Mitglieder der Gruppe aktiv mitarbeiten und über alle Teile des Projekts gut informiert sind.
Der Dozent gibt Feedback.
Die anderen Forschungsgruppen sind eingeladen, dabei zu sein und die vorstellende Gruppe mit Feedback und Klärungsfragen zu unterstützen - und außerdem vom Feedback des Dozenten an die Vortragenden für die eigene Studie zu lernen.


## Bonusleistung

Wenn Sie an der Zwischenpräsentation teilnehmen, können Sie *Bonuspunkte* erwerben,
je nachdem wie Ihre Leistung bewertet wird: "weniger als gut" oder "gut oder sehr" (sofern Sie antreten).
Wenn Ihre Leistung mit "gut oder sehr gut" bewertet wird, dann bekommen Sie einen Bonus von *einer Drittelnotenstufe*.
Beispiel: In der eigentlichen Prüfung erreichen Sie 2.7, aber Sie haben die Zwischenpräsentation mit "gut oder sehr gut" abgeschlossen. Daher wird Ihr Modul dann insgesamt mit 2.3 (eine Drittelnote besser) bewertet.




*Wenn Sie nicht am Fachgespräch teilnehmen, geben Sie mir bitte eine Woche vorab Bescheid.*

 

## Eckdaten

Die Eckdaten Ihrer Zwischenstandspräsentation sind wie folgt:

- Die Gesprächszeit beträgt ca. 3 Minuten pro Mitglieder der Forschungsgruppe bzw. ca. 15. Minuten pro Forschungsgruppe.
- Der Dozent stellt Fragen zu allen Teilen der Prüfungsleistung.
- Alle Mitglieder der Gruppe werden befragt zu allen Teilen ihres Forschungsprojekts.
- Auf alle schon gelernten Inhalte des Unterrichts sollte, wo nötig und sinnvoll, zurückgegriffen werden. 
- Eine Visualisierung (Folien o.Ä.) ist nicht vorzubereiten.
- Die Zwischenpräsentation kann online oder in Präsenz erfolgen.
- Die Termine werden vom Dozenten rechtzeitig bekannt gegeben.

Sie bekommen dann vom Dozenten Feedback zu Ihrem Zwischenstand,
so dass Sie genauer wissen, ob Sie auf dem richtigen Weg sind und 
wo Sie ggf. noch nachsteuern sollten.

Der Fokus liegt auf einem Gespräch, nicht auf einem (Folien-)Vortrag, 
da die Erfahrung zeigt, dass in einem Gespräch ein höheres Niveau erreicht werden kann,
als in einem Vortrag.


# Modultabelle für das Rahmenthema Achtsamkeit



```{r render-course-outline-achtsamkeit, results = "asis", echo = FALSE, cache = FALSE}

source("https://raw.githubusercontent.com/sebastiansauer/Lehre/main/R-Code/render-course-sections.R")

link_stump <- "https://sebastiansauer.github.io/fopra/#"

course_dates_file <- here::here("Interna/course-dates.yaml")
content_file <- here::here("Interna/modul-zsfg.yaml")

stopifnot(file.exists(course_dates_file))
stopifnot(file.exists(content_file))

#debug(render_course_outline)
master_table <- build_master_course_table(course_dates_file, 
                                          content_file,
                                          link_stump = link_stump)
master_table_short <- 
  master_table %>% 
  select(ID, KW, Terminhinweise, Wochenbeginn = Datum_Beginn, Datum_Beginn, Titel_Link, Coaching) 

knitr::kable(master_table_short)

```




# Überblick pro Woche

Hier finden Sie einen Überblick der Themen der Übung (Coaching-Gruppen) nach Wochen.



```{r build-themen-coaching-achtsamkeit, cache=FALSE, results='asis', echo=FALSE, eval = TRUE}

source("https://raw.githubusercontent.com/sebastiansauer/Lehre/main/R-Code/render-course-sections.R")


course_dates_file <- here::here("Interna/course-dates.yaml")
content_file <- here::here("Interna/modul-zsfg.yaml")

stopifnot(file.exists(course_dates_file))
stopifnot(file.exists(content_file))


descriptors <-
  c(
#    "Titel",
    "Coaching",
    "Hinweise"
    )

render_course_outline(course_dates_file,
                      content_file, 
                      small_table = FALSE,
                      descriptors = descriptors,
                      header_level = 2)

```



# Modulthemen en detail


[HIER Details zu den Themen](https://sebastiansauer.github.io/fopra/#themen)






# Startseite


[Startseite](https://sebastiansauer.github.io/fopra/)




