---
subtitle: "Forschungspraktikum in Psychologie"
title: "Coachinggruppe Achtsamkeit"
author: "Sebastian Sauer"
date: "Letzte Aktualisierung: `r Sys.time()`"
output:
   
  rmdformats::downcute:
    self_contained: true
    thumbnails: true
    lightbox: true
    gallery: false
    highlight: tango
    number_sections: TRUE
editor_options: 
  chunk_output_type: console
---

```{r global-knitr-options, include=FALSE}
  knitr::opts_chunk$set(
  fig.pos = 'H',
  fig.asp = 0.618,
  fig.align='center',
  fig.width = 5,
  out.width = "100%",
  fig.cap = "", 
  fig.path = "chunk-img/",
  dpi = 300,
  # tidy = TRUE,
  echo = FALSE,
  message = FALSE,
  warning = FALSE,
  cache = FALSE,
  fig.show = "hold")
```



```{r}
library(yaml)
library(tidyverse)
library(glue)
```






# Rahmenthema: Achtsamkeit

Das Rahmenthema dieser Coachinggruppe ist 'Achtsamkeit'.



## Achtsamkeit als (eine) UV Ihrer Studie

Das Rahmenthema in dieser Gruppe ist 'Achtsamkeit'.
Das bedeutet, dass Sie als Prüfungsaufgabe eine Studie durchführen zu diesem Thema.
Genauer gesagt sollen Sie Achtsamkeit als UV nutzen und zwar in experimenteller Form.
In der Wahl weiterer UV sowie von Moderatoren und Mediatoren sind Sie frei.
Sie sind auch frei in der Wahl der AV.

Die Vorgabe umfasst also: Achtsamkeit als eine experimentell-randomisierte Intervention. 


## Beispiel



*Ein Beispiel, um die Aufgabe konkret zu machen*

So könnte eine mögliche Studie aussehen:

Sie führen ein Experiment mit zwei Gruppen (G1 und G2) durch, randomisiert zugewiesen.
Personen in G1 führen eine Achtsamkeitsübung durch;
Personen in G2 spielen für die gleiche Zeitdauer ein Computerspiel.
Danach führen Sie in beiden Gruppen jeweils einen Konzentrationstest durch.
Die Hypothese könnte sein, dass der Mittelwert in G1 größer ist als in G2 (für den Konzentrationswert).


## Aber was nehme ich als AV?

Hier ist eine Auswahl an *möglichen* AV, die Sie verwenden können, aber nicht müssen.
Es macht Sinn, selber nach AVs zu suchen, die *Sie* interessieren,
von denen *Sie* glauben, dass die UV einen starken Effekt ausüben.

- Stress
  - Biologische Parameter wie Hautleitwiderstand oder Hormonspiegel (Speichel)
  - Psychologische Parameter zu Stress erhoben anhand Selbsteinschätzung (psychometrisch fundierter Fragebögen)
- Emotionslage
  - Wohlbefinden (Fragebogen)
  - PANAS
- Vorurteile
  - Zustimmung (Likert-Skala) zu Vorurteilen/Stereotypen
  - IAT oder ähnliche Maße
- Arbeitsgedächtnis - Zeiterstreckung
  - Anzahl der Wahrnehmungswechsel beim Necker-Würfel
  - Tonlängen-Diskrimination
- Irrationalität
  - Glaube an Verschwörungstheorien
  - Einstein-Effekt (Quatsch wird eher geglaubt, wenn von einem Wissenschaftler verkündet)
  - Bullshit Sensitivity
- Entspannung
  - Herzrate 
  - Herzratenvariabilität
  - Schlafqualität (subjektiv und mit Gadget wie Apple Watch)
- Partnerwahl
  - Tinder Swipes
  - Physiologische Erregung bei Darbietung von Bildern attraktiver Personen
- Konzentration
  - Klassische Testmaße wie *d2*
  - Attention Network Test
  - Stroop-Test
- Intelligenzleistung
  - Erinnerungsgüte
  - Intelligenztestwerte
- Reaktivität
  - Emotional Stroop Test
  - Go/No-Go-Test
  - Startle Reflex
  - Cognitive Reflection Test (CRT)
- Beeinflussbarkeit
  - Ankereffekt
  - Erreichbarkeit durch Priminig



## Ich brauch's konkret!




[Hier](https://www.zotero.org/groups/4606972/effects-of-mindfulness) finden Sie eine Liste entsprechender Studien.



## Ich will aber...

Vielleicht fragen Sie sich, warum Ihnen ein Thema vorgegeben wird?
Vielleicht sagen Sie sich, "Ich will aber lieber ... das Flugverhalten der
südsibirischen Kreuzschwanzschwalbe untersuchen!". 

Ein Grund, warum Ihnen - zumindest für die UV - ein Thema vorgegeben wird,
ist, dass ohne Vorgabe die wissenschaftliche Anschlussfähigkeit einiger Arbeiten
nicht gewährleistet ist, nach der Erfahrung aus dem Unterricht.
Durch die Vorgabe eines wissenschaftlich geeigneten Themas sind Sie in dieser Hinsicht
auf der sicheren Seite.

Darüber hinaus sollten Professis Ihre Expertise aus der Forschung in die Lehre 
einbringen, um beide Pfeiler der Wissenschaft wechselseitig zu stärken.
Studentis profitieren, dass Sie in aktuelle Erkenntnisse der Forschung eingeführt werden.



# Angebot für Zwischen-Präsi

Sie haben die Möglichkeit, freiwillig den Zwischenstand 
Ihrer Studie im Rahmen einer Präsentation vorzustellen.
Sprechen Sie mich bei Interesse im Unterricht dazu an.

Eckdaten Ihrer Zwischenstandspräsentation:

- Die Vortragszeit beträgt 3 bis max. 5. Minuten  pro Person.
- Das Wesentlich Ihrer Studie ist (prägnant) vorzustellen, auf Schnörkel jeder Art ist zu verzichten
- Sie können Ihren Vortrag mit Folien, Handouts oder anderem Material visualieren.
- Sie können den Beamer im Hörsaal nutzen, bringen Sie aber einen eigenen Computer o.Ä. mit, zur Verbindung mit dem Beamer (via HDMI- oder VGA-Kabel).
- Auf alle schon gelernten Inhalte des Unterrichts sollte, wo nötig und sinnvoll, zurückgegriffen werden. 

Sie bekommen dann vom Dozenten Feedback zu Ihrem Zwischenstand,
so dass Sie genauer wissen, ob Sie auf dem richtigen Weg sind und 
wo Sie ggf. noch nachsteuern sollten.




# Überblick pro Woche

Hier finden Sie einen Überblick der Themen der Übung (Coaching-Gruppen) nach Wochen.


```{r build-table, results='asis', echo=FALSE}
modul_zsfg <- yaml::read_yaml(paste0(here::here(), "/Interna/modul-zsfg.yaml"))


titel_nr <- modul_zsfg %>% names() %>% seq_along()


datum <- vector()
thema <- vector()
kw <- vector()
uebung <- vector()



for (i in titel_nr){
  datum[i] <- modul_zsfg[[i]][["datum"]]
  kw[i] <- modul_zsfg[[i]][["kw"]]
  thema[i] <- modul_zsfg[[i]][["title"]]
  uebung[i] <- modul_zsfg[[i]][["uebung"]]
}

lengths_cols <- c(length(datum), length(kw), length(thema), length(uebung))

# all_same_length <- 
#  all.equal(lengths_cols)



cat("Nr. | Kalenderwoche | Datum | Thema | Übung")
cat("\n")
cat("---|---|---|--|--")
cat("\n")

for (j in titel_nr){
  cat(glue("{titel_nr[j]} | {kw[j]} | {datum[j]} | {thema[j]} | {uebung[j]}"))
  cat("\n")
  #cat("---|---|---|--")
  #cat("\n")
}
```



# Themen en detail


[HIER Details zu den Themen](https://sebastiansauer.github.io/fopra/#themen)






# Startseite


[Startseite](https://sebastiansauer.github.io/fopra/)




