---
subtitle: "Forschungspraktikum in Psychologie"
title: "Rahmenthema Achtsamkeit"
author: "Sebastian Sauer"
date: "Letzte Aktualisierung: `r Sys.time()`"
output:
   
  rmdformats::downcute:
    self_contained: true
    thumbnails: true
    lightbox: true
    gallery: false
    highlight: tango
    number_sections: TRUE
editor_options: 
  chunk_output_type: console
---

```{r global-knitr-options, include=FALSE}
  knitr::opts_chunk$set(
  fig.pos = 'H',
  fig.asp = 0.618,
  fig.align='center',
  fig.width = 5,
  out.width = "100%",
  fig.cap = "", 
  fig.path = "chunk-img/",
  dpi = 300,
  # tidy = TRUE,
  echo = FALSE,
  message = FALSE,
  warning = FALSE,
  cache = FALSE,
  fig.show = "hold")
```



```{r}
library(yaml)
library(tidyverse)
library(glue)
```




# Das Rahmenthema in dieser Gruppe ist 'Achtsamkeit'


Das Rahmenthema in dieser Gruppe ist 'Achtsamkeit'.
Das bedeutet, dass Sie als Prüfungsaufgabe eine Studie durchführen zu diesem Thema.
Genauer gesagt sollen Sie Achtsamkeit als UV nutzen und zwar in experimenteller Form.
In der Wahl weiterer UV sowie von Moderatoren und Mediatoren sind Sie frei.
Sie sind auch frei in der Wahl der AV.


Ein Beispiel, um die Aufgabe konkret zu machen:
Sie führen ein Experiment mit zwei Gruppen (G1 und G2) durch, randomisiert zugewiesen.
Personen in G1 führen eine Achtsamkeitsübung durch;
Personen in G2 spielen für die gleiche Zeitdauer ein Computerspiel.
Danach führen Sie in beiden Gruppen jeweils einen Konzentrationstest durch.
Die Hypothese könnte sein, dass der Mittelwert in G1 größer ist als in G2 (für den Konzentrationswert).







